【裁判字號】    99,建上易,15
【裁判日期】    991214
【裁判案由】    給付承攬報酬
【裁判全文】
臺灣高等法院民事判決                99年度建上易字第15號
上  訴  人  萬鴻水電工程有限公司
法定代理人  李木棋
被 上訴 人  雨辰工程有限公司
法定代理人  張振成
訴訟代理人  陳清華律師
複 代理 人  林意琍
上列當事人間請求給付承攬報酬事件，上訴人對於中華民國98年
12月23日臺灣士林地方法院98年度建字第85號第一審判決提起上
訴，經本院於99年11月30日言詞辯論終結，玆判決如下：
    主      文
原判決關於駁回上訴人後開第二項之訴部分，暨訴訟費用之裁判
，均廢棄。
被上訴人應給付上訴人新台幣貳拾柒萬伍仟捌佰參拾壹元，及自
民國98年8月4日（起訴狀繕本送達翌日）起至清償之日止，按週
年利率百分之五計算之利息。
其餘上訴駁回。
第一、二審訴訟費用，由兩造各自負擔二分之一。
    事實及理由
一、本件上訴人主張：被上訴人於民國96年間就其所承攬訴外人
    大陸工程股份有限公司觀音山隧道五股東口水電預留配管工
    程（下稱系爭工程），原擬次承攬予伊，嗣兩造未達成承攬
    合意，被上訴人乃委託伊代為點工、代購材料及提供施工器
    具並代為運送、保管及維護，伊即依被上訴人之委託處理上
    開各項委任事務，並因而支付工資、貨款及器具運送、保管
    及維護之必要費用，且於97年2月29日開立金額為新台幣（
    以下同）52萬5000元，號碼為XU00000000號之統一發票（下
    稱系爭統一發票）予被上訴人，然被上訴人迄未給付系爭統
    一發票所載款項等情，爰依民法第546條第1項之規定，求為
    判決命被上訴人給付52萬5000元及自起訴狀繕本送達翌日起
    算之法定遲延利息。（原審判決上訴人敗訴）並對於原判決
    提起上訴，聲明：(一)原判決廢棄。(二)被上訴人應給付上訴人
    52萬5000元及自起訴狀繕本送達翌日起至清償之日止，按年
    息百分之五計算之利息。
二、被上訴人則以：伊並無委任上訴人代為點工、購買材料並提
    供施工器具等事務，兩造間並無委任關係。上訴人實則向伊
    承攬系爭工程，伊當時為符合系爭工程進度而未與上訴人簽
    立書面契約，亦未約定工程款價額，而依上訴人分段施作完
    成之工程實作實算其工程款。而上訴人於兩造達成承攬契約
    之合意後即以資金調度困難為由，向伊預支工程款，伊為求
    工程順利進行，遂於96年12月間預付工程款41萬元予上訴人
    ，詎上訴人嗣又以其財務困難為由，向伊預支工程款，遭伊
    拒絕，然上訴人竟於無預警之情況下停止施作系爭工程，伊
    迫於工期考量，遂自行點工施作完成工程，上訴人係因承攬
    系爭工程無法按時施工及完成驗收，無法向伊請領工程款，
    其請求伊給付因委任關係而支出之必要費用，自無所據。縱
    上訴人確有支出所主張如系爭統一發票所載金額之費用，伊
    已預付工程款41萬元，為上訴人所自承，而費用之支出所在
    多有，上訴人未證明伊所預付之工程款為委任關係之必要費
    用，即難據以認定兩造間有委任關係存在等語，資為抗辯。
    並對於上訴人之上訴，答辯聲明：上訴駁回。
三、兩造不爭執事項：上訴人於96年12月11日、96年12月30日分
    別開立金額為21萬元、20萬元之統一發票予被上訴人，再於
    97年2月29日簽發系爭統一發票予被上訴人，前開3紙統一發
    票，均經被上訴人作為申報營業稅之進項憑證。
四、關於兩造間是否為委任關係部分：就此，上訴人主張兩造原
    洽談由上訴人承攬系爭工程，嗣因兩造未達成承攬合意，乃
    由被上訴人委託上訴人代為點工、代購材料及提供施工器具
    並代為運送、保管及維護，兩造間係成立委任契約，被上訴
    人則以兩造間為承攬契約置辯。分述如下：
  1.稱承攬者，謂當事人約定，一方為他方完成一定之工作，他
    方俟工作完成，給付報酬之契約；稱委任者，謂當事人約定
    ，一方委託他方處理事務，他方允為處理之契約，關於勞務
    給付之契約，不屬於法律所定其他契約之種類者，適用關於
    委任之規定，民法第490條第1項、第528條及第529條分別定
    有明文。本件兩造曾合意由上訴人就系爭工程施工，為兩造
    所不爭，則兩造顯已達成由上訴人給付勞務之合意，依前開
    規定，若兩造間未訂立承攬契約，即應適用關於委任之規定
    。又當事人主張有利於己之事實者，就其事實有舉證之責任
    ，民事訴訟法第277條前段亦有明文。所謂有利於己之事實
    ，指有利於己之法律效果或法律關係，其構成要件事實而言
    。本件被上訴人抗辯兩造間係承攬關係，依前開規定，應由
    被上訴人就承攬關係所由發生之構成要件事實，即兩造已訂
    立承攬契約，負舉證責任。
  2.查被上訴人抗辯兩造間已訂立承攬契約，為上訴人所否認，
    被上訴人並不能提出任何證據以實其說，所為抗辯自非可採
    。何況於兩造合意由上訴人就系爭工程施工前，被上訴人已
    自行僱工施作系爭工程，並已購進大部分材料，此為被上訴
    人所自承（見原審卷，37頁、38頁，民事答辯暨爭點整理狀
    ），足見被上訴人並非自始即將系爭工程交由上訴人負責完
    成，與一般工程承攬契約，多於施工之前，即由承攬人負責
    規劃、施工，以迄完成者不同。尤其承攬契約係以承攬人完
    成工作，定作人給付報酬為目的，因此，就承攬人之報酬如
    何，自應經當事人合意，又依被上訴人前開陳述，系爭工程
    之材料有部分是被上訴人提供，有部分是上訴人提供，則關
    於上訴人提供之勞務及材料，應如何計價，亦須事先約定，
    以系爭工程所須使用之材料種類、品名甚多，就各項材料如
    何計價，常理上當會先由上訴人提出估價單，列出明細，經
    被上訴人同意，以免日後發生爭議。乃本件兩造間並未就上
    訴人之報酬、上訴人提供之勞務及材料如何計價等，為任何
    約定，足見被上訴人辯稱兩造間係成立承攬關係，為不足採
    。兩造間既達成由上訴人就系爭工程施工之合意，復不能證
    明此合意為承攬契約，依前開規定，自應適用委任之規定。
五、關於上訴人請求有無理由部分：就此，上訴人主張其因施作
    系爭工程而支付工資、貨款及器具運送、保管及維護等委任
    之必要費用52萬5000元，其已開立系爭統一發票予被上訴人
    ，經被上訴人據以申報營業稅，被上訴人自應依民法546條
    第1項規定返還，至於被上訴人所支付之41萬元，係支付其
    他點工、材料費用，其已另開立發票予被上訴人等語，被上
    訴人則辯稱上訴人並未完成任何工程，不得請求給付承攬報
    酬，至於系爭統一發票係上訴人向預支41萬元所開立，並非
    支付上訴人點工等費用等語。分述如下：
  1.查上訴人主張系爭統一發票所載工程款尚未支付，業據其提
    出系爭統一發票為證，被上訴人雖承認已將系爭統一發票供
    申報營業稅進項憑證之用，但辯稱系爭統一發票係上訴人向
    被上訴人預支41萬元工程款而開立，並非施作工程之工程款
    等語。然上訴人主張，其向被上訴人收取之該41萬元，係被
    上訴人支付其他點工、材料之費用，其已另開立統一發票予
    被上訴人，並系爭統一發票等情，已據上訴人提出96年12月
    11日、96年12月30日，金額為21萬元、20萬元，合計41萬元
    之統一發票2紙為證，被上訴人就其已將該2紙統一發票作為
    申報營業稅之進項憑證之事實，亦直承無訛。參以證人即被
    上訴人就系爭工程負責人林東村於本院審理時證稱：「（問
    ：本件發票為何要去申報？）正常的請款程序，必須先施工
    再請款，經過公司確認無誤才撥款，發票才會去申報，本件
    所有發票都是上訴人向公司預支工程款，上訴人是有進行施
    工，但是還不到查驗的時候，上訴人在言詞辯論所提出的二
    張發票（本院卷，77頁），因為當時他還有在進行工程，但
    是到伍拾貳萬伍仟元的發票時，他已經沒有在做工程了，所
    以這張發票，我們並沒有付錢。一般如果發票溢開，我們都
    會開折讓單，但本件並沒有開折讓單，因為他的工程施作品
    質不合格，我們準備要扣款，所以沒有開折讓單。」等語（
    見本院卷，88頁），可知前開41萬元，係被上訴人支付上訴
    人已施作之其他工程款，非因上訴人開立系爭統一發票而付
    款，被上訴人辯稱系爭統一發票為上訴人向其預支41萬元所
    開立，自無可信。又依證人林東村前開證言，兩造間正常的
    請款程序，必須上訴人先施工再請款，經過被上訴人確認無
    誤才撥款，發票才會去申報，系爭統一發票既經被上訴人作
    為申報營業稅之用，除另有證據證明外，應推論上訴人已為
    施工，並經被上訴人確認。就此，證人林東村雖稱一般如果
    發票溢開，被上訴人都會開折讓單，但本件被上訴人並沒有
    開折讓單，因為上訴人工程施作品質不合格，被上訴人準備
    要扣款，所以沒有開折讓單等語。然被上訴人係於收受上訴
    人委任律師發函催告給付本件工程款後，始於97年10月11日
    回函予上訴人，稱上訴人無預警下突然停止施工，致其以點
    工方式另僱工完成，受有損害，系爭工程西口部分則施工品
    質有欠缺，致其另點工及更換材料而受損害69萬2100元等語
    （見原審卷，43頁），於該存證信函中，就本件上訴人據以
    請求之系爭工程東口之施工，並未指出有何不合格或瑕疵之
    情形，且迄本院言詞辯論終結，被上訴人亦未就系爭工程執
    行扣款或開立折讓單予上訴人，難認證人所稱上訴人施作之
    系爭工程品質不合格為可信。依兩造間通常請款過程為合理
    推論，應認為上訴人已為施工，並經被上訴人確認。
  2.上訴人雖就系爭統一發票所載金額之明細，提出報價日期為
    97年1月30日、97年3月13日及97年3月30日之請款計價單3紙
    為證（見原審卷，證物一，其中2紙97年3月13日為重複），
    然上訴人已另開立96年12月11日、96年12月30日，金額依序
    為21萬元、20萬元之統一發票予被上訴人，被上訴人並支付
    該統一發票所載金額之工程款予上訴人，已如前述，可認於
    96年12月30日以前之工程款，均已支付。又系爭統一發票係
    97年2月29日開立，於開立前必已完成報價，故上訴人所提
    出前開3紙計價單中，其報價日期於97年2月29日以後部分，
    即報價日期為97年3月13日及97年3月30日之2紙請款計價單
    所載點工及材料費，自非系爭統一發票所載工程款，上訴人
    主張前開2紙計價單所載金額，亦為系爭統一發票所載金額
    之一部，請求被上訴人給付該2紙請款計價單所示工程款，
    自非可採。至於請求被上訴人給付報價日期為97年1月30日
    之請款計價單所示工程款共27萬583 1元（如附件），已據
    上訴人提出工作日報表、銷貨證明等為證（見外附證物），
    並經證人即上訴人所代點工之工人陳宗成、張明雄到庭證稱
    ，於96年12月30日至97年2月29日期間，曾施作系爭工程（
    見本院卷，54頁、55頁），證人吳永志證稱曾將水電衛生材
    料送至系爭工程，及證人林東村證稱上訴人曾派證人張明雄
    等人到場施工等語，堪認上訴人之主張因為被上訴人點工及
    提供材料，支付如附件之必要費用，應屬可信。從而上訴人
    依民法第546條第1項規定，請求被上訴人返還該費用，自為
    可採。至於上訴人所提出其他點工及代購材料之銷貨證明、
    統一發票、出貨明細、工作日報（外放證物）等，非屬附表
    計價單所列項目部分，於本判決之結論不生影響，爰不逐一
    論列。
六、綜上所述，上訴人本於委任關係，請求上訴人給付27萬5831
    元，及自民國98年8月4日（起訴狀繕本送達翌日）起至清償
    之日止，按週年利率百分之五計算之利息，為有理由，應予
    准許。逾此所為請求，為無理由，應予駁回。原審就上開應
    准許部分，為上訴人敗訴判決，尚有未洽，上訴意旨指摘原
    判決此部分不當，求予廢棄改判，為有理由，爰由本院將此
    部分原判決廢棄，改判如主文第二項所示。至於上訴人之請
    求不應准許部分，原判決為上訴人敗訴判決，並駁回其假執
    行之聲請，經核於法並無不合，上訴意旨指摘原判決此部分
    不當，聲明廢棄改判，為無理由，應駁回其上訴。又本件為
    不得上訴於第三審事件，上開應准許部分，無為假執行宣告
    必要，原審就此部分駁回上訴人假執行之聲請，理由雖有不
    同，結論則無二致，上訴人此部分之上訴仍為無理由。
七、據上論結，本件上訴為一部有理由，一部無理由。依民事訴
    訟法第450條、第449條第1項、第79條，判決如主文。
中    華    民    國    99    年    12    月    14    日
                    民事第七庭
                        審判長法  官  鄭三源
                              法  官  邱  琦
                              法  官  呂太郎
正本係照原本作成。
不得上訴。
中    華    民    國    99    年    12    月    14    日
                              書記官  黃千鶴

司法院資訊處製作；財團法人民間司法改革基金會備份。
